臺灣臺中地方法院民事判決  
109年度重訴字第596號
原      告  王義明  
訴訟代理人  陳怡婷律師
被      告  王鎮山  
訴訟代理人  林益堂律師
上列當事人間請求分割共有物事件，本院於民國110年10月29日
言詞辯論終結，判決如下：
    主  文
兩造共有臺中市○○區○○段○○○○○地號土地應依附圖所示方法分割
，其中編號（A）部分（面積一一Ｏ平方公尺）由兩造按應有部分
各二分之一共有；編號（B）部分（面積三五八平方公尺）歸由
被告所有；編號（C）部分（面積三九Ｏ平方公尺）歸由原告所有
。原告並應補償被告新臺幣七十七萬元。
訴訟費用由被告負擔二分之一，餘由原告負擔。
    事實及理由
一、原告主張：坐落臺中市○○區○○段0000地號土地（面積858平
    方公尺，下稱系爭土地）為兩造共有，應有部分各2分之1。
    系爭土地無不能分割之情事，亦未定有分割之期限，惟協議
    分割不成等情。爰依民法第823條第1項、第824條第2 項規
    定，求為准予將系爭土地依附圖（即臺中市豐原地政事務所
    民國110年2月2日中市豐地二字第1100001023號函附繪測之
    土地複丈成果圖）所示方法分割，其中編號（A）部分（面
    積110平方公尺）分歸兩造按應有部分各2分之1共有，編號
    （B）部分（面積358平方公尺）分歸被告所有，編號（C）
    部分（面積390平方公尺）分歸原告所有，並由原告補償被
    告新臺幣（下同）77萬元之判決。
二、被告則以：同意原告所提分割方案，亦同意原告以77萬元為
    補償等語。
三、得心證之理由：
　㈠按各共有人，得隨時請求分割共有物，但因物之使用目的不
    能分割或契約訂有不能分割之期限者，不在此限，民法第82
    3 條第1 項定有明文。查兩造為系爭土地之共有人，應有部
    分各為2分之1一節，有系爭土地謄本可查（見本院卷139頁
    ）。又系爭土地之土地使用分區為乙種工業區，登記有臺中
    市○○區○○段0000○號廠房建物（下稱系爭建物）坐落，而為
    上開建物之建築基地，然依建築基地法定空地分割辦法第6
    條規定，得依法院確定判決書辦理分割，尚無分割之限制，
    僅分割後之土地仍受建物套繪管制，皆應註記為系爭建物之
    建築基地乙節，有臺中市豐原地政事務所109年12月1日豐第
    二字第1090011532號函（見本院卷第71頁）、臺中市神岡區
    公所109年12月3日神區農字第1090023234號函（見本院卷第
    81頁）可佐，可知系爭土地無不可分割或最小分割面積之限
    制。又兩造間就系爭土地無不能分割之協議，復未能達成分
    割協議，是揆諸前揭規定及說明，原告訴請裁判分割上述土
    地，即屬有據。
　㈡按分割之方法不能協定決定，或於協定決定後因消滅時效完
    成經共有人拒絕履行者，法院得因任何共有人之請求，命為
    下列之分配：一、以原物分配於各共有人。但各共有人均受
    原物之分配顯有困難者，得將原物分配於部分共有人。以原
    物為分配時，如共有人中有未受分配，或不能按其應有部分
    受分配者，得以金錢補償之，民法第824條第2項第1款、第3
     項各有明文。次按法院定共有物分割之方法，應斟酌各共
    有人之意願、利害關係、共有物之性質、分割前使用狀況、
    分割後各部分所得利用之價值及經濟效用、全體共有人利益
    等有關情狀，於符合公平經濟原則下，為適當之決定，不受
    共有人所主張分割方法之拘束。
　㈢經查，兩造均同意以附圖所示方法原物分割系爭土地，其中
    如附圖編號（A）部分，面積110方公尺分歸兩造按應有部分
    各2分之1比例維持共有；編號（B）部分，面積358平方公尺
    ）分歸被告所有；編號（C）部分，面積390平方公尺分歸原
    告所有（見本院卷第174頁），足見上開分割方法符合共有
    人全體意思。復參酌系爭土地上有系爭建物坐落，系爭建物
    正面二冊均有鐵捲門，雖內部相通，但左側為被告作倉庫使
    用，該部分空地亦為被告使用；右側為原告使用，旁邊土地
    之植物為原告種植等情，有本院109年11月18日勘驗筆錄可
    考（見本院卷第64頁）；附圖所示分割方案以系爭建物之中
    線為分割線，亦有前開土地複丈成果圖可佐（見本院卷第93
    頁），可認倘按附圖所示分割方法分割，將使各共有人所使
    用建物部分均坐落在其等分得土地上，足使分割後土地得與
    其上建物併同運用，增加經濟效益。另此分割出編號（A）
    部分（面積110平方公尺）作為兩造共同出入之用，得解決
    對外通行之問題。基此，本院斟酌系爭土地之性質、現況、
    分割後各部分所得利用之價值及經濟效用、各共有人意願、
    利害關係暨全體共有人之利益，認以附圖所示方法分割系爭
    土地，並將其中編號（A）部分分歸兩造按應有部分各2分之
    1共有，編號（B）部分分歸被告所有，編號（C）部分分歸
    原告所有為適當。
　㈣本件原告分得之土地逾其按原應有部分得分配之面積，原告
    自應按他共有人所短少而應受補償金額補償之，衡酌兩造合
    意由原告以77萬元補償被告因分割所短少部分（見本院卷第
    174頁），故認原告以77萬元補償被告之方案，亦屬允當。
　㈤末按共有人自共有物分割之效力發生時起，取得分得部分之
    所有權。應有部分有抵押權者，其權利不因共有物之分割而
    受影響。但權利人經共有人告知訴訟而未參加，其權利移存
    於抵押人所分得之部分，此觀民法第824條之1第1項、第2項
    即明。查兩造前將其共有系爭土地之應有部分設定抵押權予
    台中商業銀行股份有限公司（見本院109年度豐司補字第111
    4號卷第27至31頁），本院依原告聲請對台中商業銀行股份
    有限公司為訴訟告知，該銀行受告知訴訟而未參加，揆諸上
    揭規定，其抵押權於本件分割共有物判決確定時，分別移存
    於兩造所分得之部分。
四、綜上所述，原告主張依民法第823條第1項、第824條第2項規
    定，訴請判決分割兩造共有之系爭土地，為有理由，爰判決
    命將系爭土地以如主文第1項所示方法分割。
五、又因共有物分割、經界或其他性質上類似之事件涉訟，由敗
    訴當事人負擔訴訟費用顯失公平者，法院得酌量情形，命勝
    訴之當事人負擔其一部。民事訴訟法第80條之1定有明文。
    考之分割共有物之訴具非訟事件之性質，分割共有物之方法
    ，應由法院斟酌何種方式較能增進共有物之經濟效益，並兼
    顧共有人之利益，以決定適當之分割方法，不因何造起訴而
    有不同，故原告請求分割之訴雖有理由，惟關於訴訟費用負
    擔，應由兩造各按其應有部分比例負擔，方屬事理之平，爰
    併諭知訴訟費用之負擔如主文第2項所示。
六、本件事證已臻明確，兩造其餘主張、陳述及所提之證據，經
    審酌後認為均不足以影響本判決之結果，爰不逐一論列，併
    此敘明。
七、據上論結，本件原告之訴為有理由，爰判決如主文。
中　　華　　民　　國　　110 　年　　11　　月　　19　　日
　　　　　　　　　民事第一庭  審判長法　官  許石慶
　　　　　　　　　　                法  官  廖欣儀
　　　　　　　　　                  法  官  鍾宇嫣
以上正本，係照原本作成。
如對本判決上訴，須於判決送達後20日內向本院提出上訴狀（須
附繕本），如委任律師提起上訴者，應一併繳納上訴審裁判費。
中　　華　　民　　國　　110 　年　　11　　月　　19　　日
                                    書記官